臺灣臺北地方法院民事判決　　　　　　 94年度簡上字第212號
上　訴　人　福澤農林產業股份有限公司
法定代理人　丁○○
訴訟代理人　陳淑芬律師
　　　　　　林正忠律師
被　上訴人　乙○○
　　　　　　戊○○
　　　　　　己○○
　　　　　　庚○○
　　　　　　丙○○
　　　　　　　　　　　　號
共　　　同
訴訟代理人　張政衡律師
上列當事人間請求續行租約事件，上訴人對於中華民國94年3月7
日本院臺北簡易庭92年度北簡字第12586號第一審判決提起上訴
，本院於96年1月12日言詞辯論終結，判決如下：
    主  文
原判決廢棄。
被上訴人在第一審之訴駁回。
第一、二審訴訟費用由被上訴人負擔。
    事實及理由
一、被上訴人主張：被上訴人於民國81年5月20日向上訴人申購
    股權9700股，每股股金新台幣（下同）500元，雙方簽訂撫
    管股份契約書（下稱系爭撫管契約），由上訴人將其向台東
    縣政府承租之金峰鄉○○段第1、2、4號面積97公頃之國有
    造林地（下稱系爭第1、2、4號林地），交由被上訴人撫管
    ，即由被上訴人按政府規定造林，又系爭撫管契約載明：「
    茲後撫管地政府如辦理放租時，由撫管戶自行辦理。如需本
    公司配合時，本公司無異議給予配合，空口無憑，特立此約
    為證」。嗣83年5月31日上訴人與台東縣政府之租期屆滿，
    上訴人於83年6月28日以（83）福林字第628號函台東縣政府
    ，表示願將原由股東及員工撫管之部分承租地之續租權益轉
    讓撫管人承租，並造具「福澤公司股東及員工撫管人員名冊
    」一份，載明撫管人或代表人之姓名、身分證字號、住所、
    撫管之造林地地號、面積等附送台東縣政府在案，自斯時起
    ，其名冊內之土地續租權即移轉讓與各撫管人，應由各撫管
    人逕行向台東縣政府申請承租。而被上訴人為便於迅速處理
    該承租事務，推由上訴人丙○○之配偶李惠蘭為被上訴人之
    代表人，故該撫管人員名冊中載為「李惠蘭」。嗣上訴人不
    依系爭撫管契約出具同意書予被上訴人向台東縣政府辦理承
    租撫管之林地，被上訴人乃於89年3月間向台灣台東地方法
    院（下稱台東地院）訴請上訴人應同意被上訴人向台東縣政
    府承租撫管之林地，經台東地院以89年度東簡字第293號判
    決被上訴人勝訴確定在案。惟因被上訴人於該案起訴時不知
    所撫管之系爭第4號林地於88年間已分割出第4-1、4-2、4-3
    等3筆地號，僅就系爭第4號林地為請求，以致該判決之效力
    不及於第4-1號林地（下稱系爭土地）。然兩造間於81年5月
    間簽訂系爭撫管契約時，系爭第4號林地尚未分割，被上訴
    人所取得之權利自應包括分割自該地號之系爭土地在內，上
    訴人依系爭撫管契約仍負有出具同意書予被上訴人向台東縣
    政府辦理承租系爭土地之義務。詎上訴人竟於91年間就系爭
    土地出具同意書予訴外人甲○○，同意由甲○○向台東縣政
    府辦理承租，甲○○並據以向台東縣政府辦理承租系爭土地
    完畢，顯已害及被上訴人向上訴人請求同意承租系爭土地之
    債權。爰依民法第244條之規定，求為撤銷上訴人於91年間
    同意甲○○向台東縣政府承租該府代管之系爭土地之同意書
    及同意行為，並求命上訴人應出具同意書同意被上訴人向台
    東縣政府承租系爭土地之判決（原審為被上訴人勝訴判決，
    並依職權為假執行之宣告）。並答辯聲明：上訴駁回。
二、上訴人則以：
（一）被上訴人所提出之系爭撫管契約，係訴外人馮天眷於81年
      5月20日與被上訴人所簽訂，上訴人並未授權馮天眷簽訂
      該約。上訴人早年因向台東縣政府承租數筆土地位於台東
      縣金峰鄉之國有林地，因管理之便曾委由馮天眷代為管理
      ，惟馮天眷竟假上訴人之信託管理人，逾越權限擅自向外
      兜售上訴人之股權，系爭撫管契約係馮天眷無權代理所簽
      立，對上訴人不生效力。又系爭第1、2、4地號林地總面
      積為97公頃，而上訴人承租範圍僅為85公頃，上訴人豈可
      能將超越承租範圍之林地交予被上訴人撫管？足見被上訴
      人主張依系爭撫管契約上訴人同意將上訴人向台東縣政府
      承租之系爭第1、2、4號林地交由被上訴人撫管，並不實
      在。
（二）次按，系爭第1、2、4地號林地總面積為97公頃，上訴人
      所承租範圍僅為85公頃，尚有訴外人周錫章、康美娥（下
      稱周、康2人）承租系爭第1、2號林地12公頃。而甲○○
      於82年12月23日向上訴人負責人丁○○購買上訴人股份10
      萬股而取得上訴人之經營權後，為解決周、康2人於租期
      屆滿時出讓渠等承租權問題，乃與被上訴人洽談合作事宜
      ，希望由被上訴人處理周、康2人承租權讓與事宜，待周
      、康2人同意出讓承租權後，全部97公頃之林地再由被上
      訴人指定之代表人李惠蘭與甲○○指定之人（周榮凱、蔡
      福隆）聯合向台東縣政府辦理系爭第1、2、4號林地之承
      租轉讓事宜，甲○○與被上訴人並因此於83年6月24日間
      簽訂「合作農場協議書」，且甲○○為履行該合作農場協
      議，以上訴人總經理名義於83年6月28日以（83）福林字
      第628號函台東縣政府表示願將系爭第1、2、4號林地讓與
      原告所指定之人李惠蘭，並交付上訴人出具同意由被上訴
      人承租系爭第1、2、4號林地之「同意書」予被上訴人，
      惟依上開合作農場協議書約定被上訴人應同時取得周、康
      2人之同意，始得完成續租權之讓與。由上可知，被上訴
      人係基於83年間與甲○○簽訂上開合作農場協議始取得上
      訴人同意由被上訴人承租系爭第1、2、4號林地，而非依
      據被上訴人所提出之系爭撫管契約。被上訴人企圖將兩者
      混淆，顯不實在。
（三）再者，甲○○係在82年12月間即取得上訴人之經營權，然
      被上訴人遲至92年4月11日始提起本件訴訟，已逾1年之法
      定期間，自不得再行使撤銷權等語，資為抗辯。
（四）綜上所述，爰上訴聲明：1、原判決廢棄；2、被上訴人在
      第一審之訴駁回。
三、兩造不爭執之事實：
（一）上訴人之法定代理人丁○○與馮天眷於80年5月21日訂立
      信託書。
（二）上訴人於83年6月28日函台東縣政府，表示願將系爭第1、
      2、4號林地續租權轉讓予撫管人代表李惠蘭承租。
（三）系爭土地業經甲○○於83年6月1日起至92年5月31日止向
      台東縣政府承租。
（四）甲○○與被上訴人於83年6月24日簽訂「合作農場協議書
      」。
（五）上訴人原本同意由被上訴人承租，惟又於87年8月19日、
      88年2月24日函台東縣政府將原申請書及同意書作廢。
（六）上訴人已同意甲○○承租系爭土地，故台東縣政府於92年
      1月29日函覆甲○○准予就系爭土地訂約租地造林；甲○
      ○並已向台東縣政府太麻里鄉公所申請續租系爭土地，並
      經該鄉公所於92年5月12日轉送其申請於台東縣政府。
（七）台東縣政府於92年11月28日函覆被上訴人，同意暫緩放租
      於甲○○就系爭土地造林續租案。
四、兩造之爭點及論述：
    本件兩造所爭執之處，應在於被上訴人得否依民法第244條
    規定提起本件撤銷之訴？
（一）按88年4月21日修正，自89年5月5日起施行之民法第244
      條增訂第3項規定：「債務人之行為非以財產為標的，或
      僅有害於以給付特定物為標的之債權者，不適用前二項之
      規定。」，可知債權人依民法第244條規定，撤銷債務人
      所為之有償或無償行為者，須具備下列客觀要件：1、須
      債務人曾為法律行為：撤銷權乃撤銷債務人所為詐害行為
      之權利，所謂詐害行為係指法律行為而言。事實行為及無
      效之行為、債務人之不作為、以禁止扣押之物或權利為標
      的之行為，均不得撤銷；2、須債務人之行為以財產為標
      的：債務人之行為如非以財產為標的，則與其責任財產無
      關，無撤銷必要；3、須債務人之行為有害及債權：包括
      （1）詐害行為須為債務成立後所為者。（2）須債務人陷
      於無資力：所謂害及債權乃因債務人之行為致債權不能獲
      得滿足。換言之，因債務人之行為而致積極的減少財產，
      或消極的增加債務，因而使債權陷於清償不能、或困難，
      或遲延之狀態。若債務人雖為減少財產或增加債務之行為
      ，而其資產、信用及勞務等，尚足以清償債務時，對於債
      權既無妨礙，自不得撤銷之。因此，債權人撤銷權之行使
      ，當以債務人已陷於無資力為必要，苟債務人有資力，足
      以清償其金錢債務，對於債權即屬無害。且就撤銷制度之
      沿革言，撤銷權之行使乃以保全債務人之共同擔保，即責
      任財產為目的，苟其責任財產尚足清償債務，債權之擔保
      即無欠缺，如不以債務人之無資力為要件，顯係逾越撤銷
      權制度之原有機能；就實質意義言，行使撤銷權之目的，
      在使債務人之責任財產回復詐害行為發生以前之原狀，撤
      銷權人對於保全所得債務人之責任財產，並無優先受償之
      權利。足見撤銷權之行使，實以維護債權之共同擔保為目
      的，並非為確保特定債權之直接履行，是撤銷權之成立仍
      應以債務人陷於無資力為必要。蓋債務人之行為如非以財
      產為標的，則其與責任財產無關，即無撤銷必要，若僅有
      害及以給付特定物為標的之債權，則債務人應依債務不履
      行之規定負其責任。於應負損害賠償債務而變更為貨幣之
      債時，債務人已陷於無資力，債權人方得行使撤銷權。（
      3）得行使撤銷權之債權：得以行使撤銷權之債權以金錢
      債權或得轉換為金錢債權者為限。蓋行使撤銷權之目的在
      保全債務人之責任財產，以其全部供債權之共同擔保，俾
      總債權人得平等受償。故得受保全之債權以金錢為原則，
      至於特定債權於債務不履行時，終究亦可轉換為損害賠償
      之債，自亦得行使撤銷權，惟以債務人陷於無資力為限，
      始得為之。倘若為保全特定債權之直接履行為目的，不問
      債務人是否陷於無資力，認為均得撤銷債務人所為法律行
      為，顯係違背債權無優先權之性質，與自由經濟之原則亦
      屬不合，首揭民法第244條增訂第3項即明示斯旨。
（二）本件被上訴人以依系爭撫管契約約定，上訴人有出具同意
      書同意被上訴人向台東縣政府辦理承租系爭土地之義務，
      上訴人竟於91年間就系爭土地出具同意書予甲○○，同意
      由甲○○向台東縣政府辦理承租，甲○○並據以向台東縣
      政府辦理承租系爭土地完畢，有害及被上訴人之債權，而
      依民法第244條之規定，請求撤銷上訴人於91年間同意甲
      ○○向台東縣政府承租該府代管之系爭土地之同意書及同
      意行為。惟被上訴人業已自承上訴人同意甲○○向台東縣
      政府辦理承租系爭土地，並未使上訴人陷於無資力等語（
      見本院96年1月12日言詞辯論筆錄），則據此足證上訴人
      之前開同意甲○○承租行為，僅有害於被上訴人對上訴人
      請求為同意承租行為之特定債權，致被上訴人不得向台東
      縣政府承租系爭土地，但並不因此而使被上訴人陷於無資
      力。從而上訴人之同意甲○○之承租行為，雖然因此而使
      被上訴人對上訴人之債權不能滿足，惟上訴人即應依債務
      不履行之規定負損害賠償責任；且上訴人之責任財產既尚
      足以清償債務，則揆諸首揭說明，依89年5月5日修正施行
      之民法第244條第3項規定，被上訴人之債權擔保即無欠缺
      ，被上訴人即不得行使撤銷權。是被上訴人訴請撤銷之，
      即非有據。又其以上訴人同意甲○○承租系爭土地之行為
      被撤銷為由，請求上訴人另出具同意書同意被上訴人向台
      東縣政府承租系爭土地，即失所依附，亦不能准許。
五、綜上所述，被上訴人依民法第244條之規定，請求撤銷上訴
    人於91年間同意甲○○向台東縣政府承租該府代管之系爭造
    林地之同意書及同意行為，並請求上訴人應出具同意書同意
    被上訴人向台東縣政府承租系爭造林地，為無理由，不應准
    許。原審判命撤銷及上訴人給付並依職權為假執行之宣告，
    自有未洽。上訴意旨指摘原判決不當，求予廢棄改判，為有
    理由。
六、本件為判決基礎之事證已明，兩造所為之其他主張、陳述並
    所提之證據或聲請調查之證據，經審酌後，認均與本件之結
    論無礙，不再一一論述或予以調查，併予敘明。
七、據上論結，本件上訴為有理由，依民事訴訟法第436條之1第
    3項、第450條、第78條、第85條第1項前段，判決如主文。
中　　華　　民　　國　　96　　年　　1　　月　　26　　 日
                  民事第六庭    審判長法　官  邱  琦
                                      法　官　陳婷玉
                                      法  官　曾部倫
以上正本係照原本作成。
本判決不得上訴。
中　　華　　民　　國　　96　　年　　1 　　月　　30　　日
                                    書記官  謝梅琴
